【裁判字號】    94,重訴更,2
【裁判日期】    951004
【裁判案由】    拆屋交地
【裁判全文】
臺灣臺南地方法院民事判決             94年度重訴更字第2號
原      告  上河院公寓大廈管理委員會
法定代理人  丙○○即范峻彬之.
訴訟代理人  張天良律師
複代理人    金輔政律師
被      告  統舜開發建設股份有限公司即中瑞開發股份有限公
            司
法定代理人  甲○○
訴訟代理人  黃琮城即黃文財
            乙○○
            蘇新竹律師
            張清富律師
            江信賢律師
            蔡麗珠律師
            蘇若龍律師
上列當事人間請求交付管理等事件，經本院92年度重訴字第311
號第一審裁定後，原告提起抗告，經臺灣高等法院臺南分院、最
高法院發回更審，本院於民國95年9月4日言詞辯論終結，判決如
下：
    主      文
被告應將坐落臺南市○○區○○段六四地號土地上如附圖(二)所示
第五層編號Ｄ部分採光罩、面積零點零參壹肆公頃交付原告管理
。
被告應將上河院公寓大廈之建築完工圖、水電、消防蓄水池及污
水池之配置圖、附表(一)所示監控設備、附表(二)所示消防設備、附
表(三)所示管理室設備、交誼廳、附表(四)所示交誼廳設備交付原告
。
被告應給付原告新臺幣捌拾貳萬參仟陸佰參拾貳元，及自民國
九十二年九月五日起至清償日止，按年息百分之五計算之利息。
原告其餘之訴駁回。
訴訟費用由被告負擔百分之十二，餘由原告負擔。
本判決第三項，於原告以新臺幣貳拾柒萬伍仟元為被告供擔保後
，得假執行。但被告如於執行標的物拍定、變賣前，以新臺幣捌
拾貳萬參仟陸佰參拾貳元為原告預供擔保，得免為假執行。
    事實及理由
壹、程序方面：
一、按訴狀送達後，原告不得將原訴變更或追加他訴。但有下列
    各款情形之一者，不在此限：一．．．。二請求之基礎事實
    同一者。三擴張或減縮應受判決事項之聲明者。四．．．。
    民事訴訟法第255條第1項第2、3款定有明文。
二、經查，本件原告起訴時其請求之訴訟標的為公寓大廈管理條
    例第3條第8款、第5條、第9條第2、3、4項、第10條第2項、
    第11條第1項、第18條第1項第1款、第3項、第27條、第34條
    第7、8款、第35條第1項規定、民國91年10月26日第二屆第
    一次區分所有權人會議之決議、不動產買賣契約內之「住戶
    管理公約」約定（見原告起訴書狀、92年11月27日、93年6
    月18日準備書狀-附於92年度重訴字第311號卷一第3頁至第
    10 頁、卷二第9頁至第20頁、卷三第11頁至第16頁），其訴
    之聲明第五項則請求「願供擔保，請准許假執行」（見同上
    準備書狀），即就其訴之聲明第一、二、三、四項，均請求
    准予供擔保後假執行。嗣經發回更審後，原告於94年12月1
    日提出準備書(一)狀，其訴之聲明第五項減縮為「就第一、二
    、三項判決，請依職權宣告假執行，就第四項判決，願供擔
    保，請准許假執行。」即變更為僅就訴之聲明第四項請求准
    予供擔保後假執行，至於訴之聲明第一、二、三項則未請求
    准予供擔保後假執行，而僅促使本院應依職權宣告假執行。
    又原告於發回更審後之95年1月2日言詞辯論期日，以言詞陳
    明「請求變更訴訟標的為公寓大廈管理條例第57條，其餘條
    文（應指公寓大廈管理條例條文）不再主張」，即變更其本
    件訴訟之訴訟標的為公寓大廈管理條例第57條、91年10月26
    日第二屆第一次區分所有權人會議之決議、住戶管理公約約
    定。核原告所為係減縮應受判決事項之聲明及變更訴訟標的
    ，就原告減縮應受判決事項之聲明部分，參諸前開規定，為
    法之所許，至於原告變更訴訟標的部分，其變更前後請求之
    基礎事實均同一，參諸前開規定，亦為法之所許，合先陳明
    。
三、次按，法定代理人其代理權消滅者，訴訟程序在有法定代理
    人，承受其訴訟以前當然停止，民事訴訟法第170條定有明
    文。經查，原告之法定代理人原為「范峻彬」，嗣於訴訟程
    序進行中變更為「丙○○」，業據原告提出94年11月28日聲
    明書狀，聲明由法定代理人丙○○承受訴訟在案，參諸上開
    規定，本件原告法定代理人應由丙○○承受訴訟。
貳、實體方面：
一、本件原告起訴主張：
（一）原告為依公寓大廈管理條例成立之組織，依管理條例，有
      管理公寓大廈之共用施設（包括共用之土地或建造物）之
      權利，「上河院公寓大廈」（以下簡稱「系爭大廈」）為
      被告所建造，其基地為坐落臺南市○○區○○段64地號土
      地。被告有將系爭大廈所共用之施設交付予原告之義務，
      惟被告至今未履行該義務。系爭大廈中庭之位置、面積，
      經囑託臺南市臺南地政事務所測量結果，即如臺南市臺南
      地政事務所92年10月20日土地複丈成果圖即附圖(一)所示編
      號Ａ部分面積0.0336公頃；編號Ｂ部分面積0.0012公頃；
      編號Ｃ部分面積0.0007公頃土地（以下簡稱「系爭中庭」
      ）。又系爭中庭上空第五層由被告增建採光罩，採光罩之
      位置、面積，經囑託臺南市臺南地政事務所測量結果，即
      如臺南市臺南地政事務所92年10月20日土地複丈成果圖即
      附圖(二)所示編號Ｄ部分採光罩面積0.0314公頃（以下簡稱
      「系爭採光罩」）。查系爭中庭是法定空地之土地，為共
      用之土地。附表(一)(二)(三)(四)所示監控設備、消防設備、管理
      設備、交誼廳設備，以及系爭採光罩，均係共用設施，依
      公寓大廈管理條例第7條、第57條規定，被告不得專用，
      被告應將其交付原告管理。
（二）90年10月21日召開上河院區分所有權人會議時，被告也書
      立上河院區分所有權人會議委託書予其經理即訴外人張希
      道參加會議，且在該委託書明載要完全尊重接受會議決定
      之結果，此會議結果，被告也被推選為管理人之一，成立
      管理委員會，管理委員再互選被告為常務委員。91年8 月
      16日被告再由訴外人包國忠代理出席參加決議，同意議決
     「91.9.30以前完成點交，於點交時，雙方各請水電、消防
      之廠商來配合點交」。嗣91年10月26日所召開上河院公寓
      大廈第二屆第一次區分所有權人大會之會議記錄已有記載
      ：主席報告「建設公司應完成各項設備及工程圖點交截至
      目前尚未完成．．．」「請第二屆委員會能延續並完成第
      一屆未完成事項」，「．．．．．五、委員會成立已一年
      ，雖經委員多次與建設公司交涉辦理公用財產各項移交，
      至今仍未辦理如何處理？表決：由下屆委員會全權處理」
      。被告也有派代表訴外人包國忠出席參加該會議及表決。
      被告應受上開各會議議決之拘束，被告在本案未發回前之
      92年11月27日、93年1月13日言詞辯論庭表示同意將系爭
      中庭、採光罩及附表(一)(二)(三)(四)之監控設備等施設交付原告
      管理，即係對原告請求之認諾，應判決原告勝訴。
（三）又被告出售系爭大廈之初，向55戶承購戶收取按建物面積
      每坪新臺幣（下同）50元計算之6個月管理費合計823,632
      元，並於不動產買賣契約內之「住戶管理公約」約定其代
      收之管理費要轉交予原告，惟任原告催討仍不交付。
（四）對被告所為抗辯之陳述：
  １、系爭大廈完成建築後，被告將一部分出賣客戶，大部分信
      託登記予其關係企業及第三人，只保留建號10125號（門
      牌慶平路539號）及建號10126號（門牌慶平路539號五樓
      之6）、建號10135號（門牌慶平路539號5樓）三建物及其
      基地，其中建號10125號、10135號二戶建物及基地，已因
      法院拍賣，由訴外人中國信託商業銀行股份有限公司（以
      下簡稱「中國信託商銀」）承受，於94年10月3日登記為
      訴外人中國信託商銀所有，建號10126號一戶建物及基地
      ，因已於93年4月29日登記為訴外人河景實業股份有限公
      司（以下簡稱「河景公司」）所有，現在被告已經無所有
      權。修正前及修正後之公寓大廈管理條例第3條第4款就共
      用部分之用辭定義，有明定指「公寓大廈專有部分之其他
      部分」，不屬專有之附屬建築物，而共同使用者。系爭中
      庭是法定空地之土地，並非被告或任何他人之專有部分，
      也不屬於專有部分之附屬建物，系爭中庭及採光罩是公寓
      大廈之「共用部分」，依修正前及修正後之公寓大廈管理
      條例第7條，被告不得獨立使用或不得將該部分為其專用
      ，若有約定做專用者，其約定無效。縱使被告與承購戶約
      定系爭中庭及採光罩由被告專用，依法無效，被告應將系
      爭中庭及採光罩交付予原告管理。
  ２、被告就歷次之住戶暨區分所有權人會議，均派人出席，贊
      成決議，91年10月26日區分所有權人大會開會時同意將系
      爭中庭、採光罩、及附表(一)(二)(三)(四)之監控設備等設施交付
      原告，被告就應受該決議之拘束，應將系爭之施設交付原
      告管理。
  ３、訴訟上被告之認諾是單獨行為，認諾時即發生效力，不必
      經原告之同意，也不必等到履行完畢，其表示同意原告之
      請求時，即發生認諾之效力。被告在歷次之言詞辯論庭表
      示同意將系爭中庭、採光罩、及附表(一)(二)(三)(四)之監控設備
      等設施交付原告，即係認諾，立即發生效力，被告應受拘
      束。縱使被告在言詞辯論庭所為同意將系爭標的物交予原
      告之意思表示，不得認為認諾，依公寓大廈管理條例第57
      條，被告也應將系爭中庭、採光罩、及附表(一)(二)(三)(四)之監
      控設備等設施交付原告管理。被告迄今不肯移交，獨自占
      用受益，若有支出修繕等管理費用，移交前之管理費用，
      依情依理依法，應由被告負擔，被告不得主張抵銷。
  ４、被告於92年9月17日第一次開庭時所提出答辯狀第5頁記載
      「被告自88年2月間交屋後即代為管理系爭大廈至今」（
      見92年度重訴字第311號卷一第122頁），則92年9月17日
      本院辯論時，被告不否認其占用系爭中庭，93年1月13日
      開庭時亦表示「採光罩與一樓大廳部分（指中庭）之移交
      ，同意於本年1月20日一併移交」，顯然系爭中庭均由被
      告占用中（見92年度重訴字第311號卷二第35頁）。被告
      雖曾經將系爭中庭出租予他人，經營活佛素食餐廳，依民
      法第941條規定，被告為間接占有人。間接占有亦屬占有
      ，原告訴求被告將系爭中庭移交予原告，於法並無不可。
  ５、被告主張訴訟中，系爭大廈第1層至第4層因法院拍賣，已
      由訴外人中國信託商銀標買。但是訴外人中國信託商銀未
      標買系爭中庭，又若法院未將系爭中庭點交予訴外人中國
      信託商銀，若訴外人中國信託商銀有標買系爭中庭，法院
      有將系爭中庭點交予訴外人中國信託商銀，依民事訴訟法
      第254條，當事人恆定主義之規定，法院之判決對訴外人
      中國信託商銀有拘束力，原告似不必將訴外人中國信託商
      銀列為被告或共同被告。
  ６、被告辯稱向其訂購系爭大廈之客戶所約定「住戶管理公約
      」第14條第2款、第3款約定「本大樓商場由Ｂ１（地下一
      樓）、一－四樓自行管理」，惟該公約係被告與其客戶間
      約定，並非兩造間約定，對原告不生效力，且該約定不及
      於系爭中庭。系爭中庭是法定空地，為共用之物，若有約
      定由被告或他人專用，此約定，依修正後之公寓大廈管理
      條例第58條第2款之規定無效，依該條例第57條之規定，
      被告應將系爭中庭交付予原告，被告未履行該義務前，其
      法定義務未消滅。原告並非依無權占有之法律關係，請求
      被告將系爭中庭及採光罩交付原告管理，而是依公寓大廈
      管理條例第57條請其交付。原告只得對起造人行使，不能
      對他人行使該請求權，顯然係債權之請求權，並非物權之
      請求權。被告是建商，原告管理委員會成立之後，被告有
      將這些共用設施交付原告管理之義務，縱使原告非現在之
      占有人，亦不能免除義務，原告仍得請求被告履行該義務
      。
  ７、原告所行使者為債權請求權。「債」之債務人未履行其債
      務之前，其債務（義務）未消滅，無論債務人有否占有該
      「共用物」，債權人仍得請求債務人履行其債務（義務）
      ，被告依公寓大廈管理條例第57條，有將系爭中庭及採光
      罩交付予原告之義務，被告對原告尚未履行該義務，無論
      被告有否將系爭「共用物」轉交交付他人占用，被告有將
      該「共用物」交付予原告之義務，原告請求被告交付法定
      空地比之中庭（共用物）等，應有理由（最高法院32年上
      字第5605號判例參照）。 「間接占有」亦為「占有」之
      一種。出租人將「物」出租予他人時，該出租人為間接占
      有人，被告謂「河景飯店登記之負責人為呂宜蓉，該飯店
      在建物未拍賣前，係向中瑞建設公司（被告）承租經營」
      。建造人將「共用部分」出租予他人使用之租約，依公寓
      大廈管理條例第7條第5款，亦無效，被告要將「共用物」
      之中庭收回交付原告，並無困難。假設被告現在未占用系
      爭之「共用物」，也是間接占有人，被告不能免除交付義
      務。
  ８、原告係請求交付系爭中庭土地，並非系爭中庭建物，被告
      若將系爭中庭交付予訴外人河景公司使用，自有責任向訴
      外人河景公司收回系爭中庭法定空地，將系爭中庭交付原
      告，被告不得以系爭中庭由第三人占有中為理由，解免其
      交付義務。訴外人河景公司若現在未占用該法定空地，被
      告也應將該法定空地交付原告管理。訴外人中國信託商銀
      拍賣承受者就土地部分為金華段64地號土地應有部分8000
      0分之34652而已，執行法院不會將土地點交予訴外人中國
      信託商銀，訴外人中國信託商銀陳報書狀將土地及建物混
      在一起，主張地上建物均為其所有，毫無意義。
（五）爰依公寓大廈管理條例第57條規定、91年10月26日第二屆
      第一次區分所有權人會議之決議、不動產買賣契約內之「
      住戶管理公約」約定，提起本件訴訟等情。並聲明：1.被
      告應將坐落臺南市○○區○○段64地號土地上如附圖(一)所
      示編號Ａ部分面積0.0336公頃；編號Ｂ部分面積0.00 12
      公頃；編號Ｃ部分面積0.0 007公頃土地交付原告管理。
      2.被告應將坐落臺南市○○區○○段64地號土地上如附圖
      (二)所示第五層編號Ｄ部分採光罩、面積0.0314公頃交付原
      告管理。3.被告應將上河院公寓大廈之建築完工圖、水電
      、消防蓄水池及污水池之配置圖、附表(一)所示監控設備、
      附表(二)所示消防設備、附表(三)所示管理室設備、交誼廳、
      附表(四)所示交誼廳設備交付原告。4.被告應給付原告823,
      632元，及自起訴狀繕本送達翌日起至清償日止，按年息
      百分之5計算之利息。
二、被告則以：
（一）原告請求將系爭中庭交付原告管理，應無理由。按系爭大
      廈為飯店及住宅混合之建物，地下1層及地上1層至4層係
      規劃為飯店。地上5層以上才是住宅。且系爭大廈住戶當
      初購買5層以上之區分建物時，在買賣契約書上附有「住
      戶管理公約」，其第14條第3款約明：「本大樓商場（即
      地下一樓至地上四樓）由Ｂ１、一至四樓自行管理」等語
      。既已約明由Ｂ１、1至4層自行管理，則5層以上之公寓
      住戶，自不得加以干涉，而請求交付其管理。且5層以上
      住戶之要求管理1層，亦不合情理。
（二）原告一再主張被告已就訴之聲明第1、2、3項認諾，應就
      此部份為被告敗訴之判決。然現被告之統舜開發建設股份
      有限公司並非興建系爭大廈之中瑞開發股份有限公司，根
      本無認諾可言。原告主張認諾，應有誤會。審酌本案在審
      理程序中雙方曾多次談和解。此觀原告92年11月28日之書
      狀第2項所載：「被告除了消防設施尚待修繕之外，就其
      他全部標的物（訴之聲明第一項之中庭，訴之聲明第二審
      之採光罩，訴之聲明第三項之各種書圖及公共設施及第四
      項之金錢），也可隨時交付予原告管理委員會，若要訂立
      和解書筆錄，就這些標的物之交付，不要另約定交付或給
      付之時間。被告若要求履行期間，非有理由，原告不能同
      意，請判決」等語，足見在訴訟程序中兩造確有談及和解
      。依最高法院28年上字第1058號判例：「於言詞辯論時試
      行和解未成立者，當事人一造在試行和解時所為讓步之主
      張，並非訴訟標的一部之捨棄或認諾，不能以此為判決之
      基礎」之意旨。則被告前訴訟代理人，縱有表示願於何時
      前交付，但雙方嗣後並未達成和解，而被告亦拒絕交付，
      依上揭判例意旨應不能視被告已認諾。抑有進者，依本院
      93年1月13日筆錄記載，被告訴訟代理人固有同意於93年
      1月20日移交或交付等情，但當時原告訴代表示：「被告
      就訴之聲明第1、2、3項已認諾，若被告同意於本年1月20
      日移交，管理費部份原告同意先行撤回」。然被告訴代回
      答：「我不敢決定，請通知被告法定代理人自行到庭」。
      而原告訴代即表示：「被告訴訟代理人無法決定，管理費
      部份之請求原告不能撤回」。嗣93年2月3日審理中被告訴
      訟代理人雖再表示：「被告同意移交給原告或一次移交予
      原告」等情以上所列均屬和解條件之讓步，依法不能視
      為認諾。
（三）系爭大廈1層至4層之建物，業於94年8月17日被拍賣，並
      於94年10月3日移轉登記為訴外人中國信託商銀所有，被
      告已將上開拍賣建物點交予訴外人中國信託商銀。在未拍
      賣前，被告將地下3層至地上5層出租予訴外人河景公司，
      經營河景飯店。但在訴外人中國信託商銀拍賣承受取得上
      開建物所有權後，被告即未續出租與訴外人河景公司。又
      河景公司已無在上開拍賣建物經營飯店。訴外人中國信託
      商銀業將上開拍賣建物出售訴外人東新國際開發股份有限
      公司（以下簡稱「東新公司」），目前訴外人東新公司正
      申請飯店經營許可中。原告請求被告交付系爭中庭，應為
      給付不能。且被告就1樓至4樓部份已因拍賣而喪失所有權
      ，依法就公共設施部份應無共有權。原告請求交付，亦無
      足採。
（四）依訴外人中國信託商銀陳報書狀記載，該公司拍賣承受部
      分包括地下3層至地上6層建物，系爭中庭包含於其承受範
      圍內，雖執行法院尚未點交，但無法否定訴外人中國信託
      商銀為系爭中庭所有權人之事實，則原告主張本於債權請
      求權請求被告交付系爭中庭，自屬給付不能而無理由。又
      第5層中庭挑空部分加蓋系爭採光罩部分，亦屬訴外人中
      國信託商銀上開承受建物範圍內，且依被告與承購戶簽訂
      之買賣契約書第12條第9款約定，同意為遮陽遮雨而加蓋
      系爭採光罩，既為遮陽遮雨，顯係為地上5層以下建物及
      地下3層建物而蓋，此部分與原告無關，原告自不得請求
      交付系爭採光罩由其管理。
（五）系爭中庭建物之基地雖為法定空地，而屬住戶共用部分，
      然共用部分，仍可約定由特定區分所有權人使用，此觀公
      寓大廈管理條例第3條第5款之規定自明，則被告與承購戶
      約定Ｂ１及1至4樓由飯店業者自行管理，即約定系爭中庭
      法定空地由飯店業者專用，此約定既符公寓大廈管理條例
      第3條第5款所定，應無不法可言，何況Ｂ１及地上1樓至4
      樓房地已為訴外人中國信託商銀所有，原告請求被告交付
      系爭中庭土地亦無理由。至於原告主張被告將系爭中庭交
      付訴外人河景公司使用，有責任向訴外人河景公司收回系
      爭中庭，交付原告云云。查被告在上開建物拍賣後，即未
      再出租，原告自無請求被告交付之理。
（六）依公寓大廈管理條例第10條第1項規定，約定專用部分之
      管理，係由約定專用部分之使用人負責，此與被告與承購
      戶所簽訂買賣契約書第14條第3款之約定相符。原告請求
      將約定專用部分交其管理，有違公寓大廈管理條例之規定
      。事實上，原告之管理範圍應為共同部分及約定共同部分
      而已，此對照公寓大廈管理條例第10條第2項規定自明。
（七）就中瑞開發股份有限公司收取823,632元部份，此筆款項
      在系爭大廈尚未成立管理委員會之前，由中瑞開發股份有
      限公司委請保全公司管理，及支付電梯之維修費用與僱用
      清潔工人負責清潔費用，總共已支出2,747,683元，被告
      自得行使抵銷權。原告雖主張被告支出該部份費用時，有
      部份住戶尚未購買，該支出應由被告負擔云云。然被告確
      實將收取之管理費用以管理，自不容原告否認。且原告既
      主張，有部份尚未向被告購買房屋，則此部份之住戶豈能
      否認其購屋前被告之管理行為？且又憑何主張其對未購買
      前之管理費有所有權？顯然原告之主張不合理等語，資為
      抗辯。並聲明：原告之訴駁回。
三、兩造不爭執之事實：
（一）坐落臺南市○○段64地號土地之系爭「上河院公寓大廈」
      ，係「統舜開發建設股份有限公司」（被告）所建造，並
      於88年2月間取得使用執照。惟該起造人「統舜開發建設
      股份有限公司」（被告）業於88年8月30日由經濟部以
      (088)字第13841號函核准更名為「中瑞開發股份有限公司
      」 (公司統一編號00000000)（被告），有經濟部93年7月
      29日建授中字第0934980 40號函可稽，與現有之訴外人「
      統舜開發建設股份有限公司」 (公司統一編號0000000)為
      不同之法人。
（二）91年間系爭大廈成立「上河院公寓大廈管理委員會」即原
      告，並經臺南市政府報備後准予備查，原告有當事人能力
      。
（三）系爭大廈建號10125號（地下1層、第1、2、3、4層、第5
      層13.07平方公尺），原為被告所有，經本院90年度執字
      第16909號拍賣抵押物強制執行事件查封拍賣結果，由訴
      外人中國信託商銀承受取得所有，原由訴外人河景公司經
      營之「河景大飯店」使用，嗣訴外人中國信託商銀已將上
      開建物再轉售訴外人東新國際開發股份有限公司（以下簡
      稱「東新公司」）。
（四）臺南市臺南地政事務所92年10月20日複丈成果圖即附圖(一)
      所示編號A部分面積0.00336公頃、B部分面積0.0012公頃
      、C部分面積0.0007公頃為系爭大廈之中庭，依系爭大廈
      建築設計圖係屬一樓之法定空地。
（五）原告訴之聲明第3項所載之：系爭上河院大廈之建築完工
      圖、水電、消防蓄水池及污水池之配置圖及該書狀所附之
      附表(一)所示監控設備、附表(二)消防設備、附表(三)所示管理
      室設備、附表(四)所示交誼廳之設備，均為系爭大廈之公用
      圖表、設施及設備，被告同意將上開物品交付原告管理。
（六）被告於出售系爭大廈時曾向其中55戶承購戶，按建物面積
      以每坪50元計算，收取6個月份之管理費共計823,632元，
      並於不動產買賣契約書內之「住戶管理公約」第14項第(一)
      款約定將該筆預收之管理費於大樓管理委員會成立後轉做
      大樓共同管理基金。。
（七）被告與承購上開大樓之住戶在買賣契約書第12條第9款約
      定，「屋頂突出物、瞭望台等，不得獨立使用或約定為專
      用，五樓中庭挑空部分，因顧慮住戶之活動安全性，所有
      權人及全體住戶同意全權委託營造廠在不致減少住戶活動
      空間之範圍內，以採光罩施工加蓋，屋頂平台由本大樓住
      戶共同使用」。被告因而於系爭大廈興建完成後，在第五
      層增建如臺南市臺南地政事務所92年10月20日複丈成果圖
      即附圖(二)所示編號D部分面積0.0314公頃之採光罩，其用
      途在供全體住戶遮陽、遮雨及活動安全性使用。
四、得心證之理由：
    本件經爭點整理程序後，兩造之爭點為：（一）被告應否將
    系爭臺南市○○區○○段64地號土地上如臺南市臺南地政事
    務所92年10月20日複丈成果圖即附圖(一)所示編號A部分面積
    0.003 36公頃、B部分面積0.0012公頃、C部分面積0.0007
    公頃土地交付原告管理？（二）被告應否將如臺南市臺南地
    政事務所92年10月20日複丈成果圖即附圖(二)所示編號D部分
    面積0.0314公頃之採光罩交付原告管理？（三）被告向55戶
    承購戶所收取6個月份之管理費共計823,632元應否給付原告
    ？茲將本院得心證之理由，分述如下：
（一）原告不得請求被告將系爭中庭即附圖(一)所示編號A部分面
      積0.003 36公頃、B部分面積0.0012公頃、C部分面積0.00
      07公頃土地交付原告管理：
  １、公寓大廈之起造人或建築業者，不得將共用部分，包含法
      定空地、法定停車空間及法定防空避難設備，讓售於特定
      人或為區分所有權人以外之特定人設定專用使用權或為其
      他有損害區分所有權人權益之行為，公寓大廈管理條例第
      58條第2項定有明文，則依上開規定之反面解釋，公寓大
      廈起造人或建築業者，非不得將法定空地為區分所有權人
      設定專用使用權。又專有部分、約定專用部分之修繕、管
      理、維護，由各該區分所有權人或約定專用部分之使用人
      為之，並負擔其費用。共用部分、約定共用部分之修繕、
      管理、維護，由管理負責人或管理委員會為之。其費用由
      公共基金支付或由區分所有權人按其共有之應有部分比例
      分擔之。但修繕費係因可歸責於區分所有權人或住戶之事
      由所致者，由該區分所有權人或住戶負擔。其費用若區分
      所有權人會議或規約另有規定者，從其規定，公寓大廈管
      理條例第10條第1、2項亦定有明文。
  ２、原告主張系爭中庭即附圖(一)所示編號Ａ部分面積0.00336
      公頃、Ｂ部分面積0.0012公頃、Ｃ部分面積0.0007公頃，
      依系爭大廈建築設計圖係屬法定空地，為被告所不爭執。
      系爭中庭既為系爭大廈全體區分所有權人所共有，自屬於
      系爭大廈之共用部分。次查，被告為系爭大廈之起造人，
      此有被告所提出使用執照附於92年度重訴字第311號卷一
      第145頁可稽，依使用執照記載，系爭大廈之用途為「一
      般旅館、辦公室、集合住宅」，地下1層、第1、2、3、4
      層屬於一般旅館、餐廳；第5層屬於辦公室及集合住宅；
      第6層至第24層屬於集合住宅；地下2、3層為停車空間；
      地下4層為管理室、防空避難室兼停車空間；有使用執照
      附卷可稽。被告辯稱：伊當初銷售系爭大廈時，與承購戶
      所訂立之不動產買賣契約書內所附「住戶管理公約」第14
      條第(三)款約定：「本大樓商場由Ｂ１、一～四樓自行管理
      之，並不妨害住家安寧」，此有被告所提出之住戶管理公
      約附於92年度重訴字第311號卷一第142頁背面可憑，原告
      對上開證物之真正亦無意見（見本院94年12月1日言詞辯
      論筆錄）。原告亦自承：「（問：管理委員會的成員住戶
      有無包括1樓至4樓之飯店部分？）1樓到4樓部分飯店部分
      沒有繳納管理費，所以我們管理委員會也沒有管理那部分
      。但是5樓以上有部分住戶是被告有所有權，被告有繳納
      管理費。」（見同上筆錄），「（問：5樓以上的住戶與1
      至4樓的旅館部分如何區分管理？）1樓到4樓旅館部分是
      旅館自行管理，其他部分由我們管理。」等語（見本院95
      年1月2日言詞辯論筆錄），堪信被告上開所辯為真實。準
      此而論，系爭大廈之區分所有權人於購買系爭大廈時，即
      明知系爭大廈在使用上分為旅館與住宅二部分，採分別管
      理方式，即地下1層、第1、2、3、4層旅館部分由該部分
      之區分所有權人自行管理，不繳納管理費予原告，至於系
      爭大廈之其餘部分，始由原告管理，原告就地下1層、第1
      、2、3、4層無管理權限甚明。
  ３、次查，公寓大廈可區分為專有部分、共用部分、約定專用
      部分、約定共用部分，依公寓大廈管理條例第3條第5款規
      定「約定專用部分：公寓大廈共用部分經約定供特定區分
      所有權人使用者。」再參酌上開公寓大廈管理條例第10條
      第1、2項規定，僅共用部分、約定共用部分之修繕、管理
      、維護始由管理負責人或管理委員會為之。至於專用部分
      、約定專用部分之修繕、管理、維護由專用部分、約定專
      用部分之區分所有權人為之，並負擔費用。系爭中庭為系
      爭大廈建築基地，位於地面層，由系爭大廈之全體區分所
      有權人所共有，自屬於共用部分。而依原告所提出建物登
      記謄本，其中系爭大廈內金華段10125建號部分，即原為
      被告所有而出租予訴外人河景公司經營「河景大飯店」，
      該建號之專有部分為地下1層2130.05平方公尺、第1層772
      .07 平方公尺、第2層1524.81平方公尺、第3層1579.20平
      方公尺、第4層1559.70平方公尺、第5層13.07平方公尺、
      騎樓270.95平方公尺、門廳572.42平方公尺），有原告所
      提出建物謄本可參。系爭中庭為共用部分，非屬10125建
      號之專有部分，惟被告當初銷售系爭大廈時，與承購戶所
      訂立之不動產買賣契約書內所附「住戶管理公約」第14
      條第(三)款既已約定：「本大樓商場由Ｂ１、一～四樓自行
      管理之，並不妨害住家安寧」，所約定地下1層、第1、2
      、3、4層自行管理之面積、範圍並未加以限制，解釋上應
      認為包括第1層之法定空地在內，再者依臺南市政府95年2
      月13日南市工使字第09530029550號函所檢送系爭大廈1樓
      及法定空地平面圖觀之，系爭大廈分為「旅館出入口」、
      「住宅出入口」，而系爭中庭四週均為旅館（10125建號
      ）所環繞，系爭中庭須由旅館之門廳再經由旅館出入口出
      入，始可使用，可認系爭大廈在設計及建築時，即將系爭
      中庭設計成旅館之可使用範圍內，再參諸前開公寓大廈管
      理條例第58條規定之反面解釋，第10條規定，系爭中庭在
      解釋上得為特定區分所有權人設定專用權，由該區分所有
      權人修繕、管理、維護，並負擔其費用，堪信系爭中庭之
      共用部分已約定由Ｂ１、第1、2、3、4層之區分所有權人
      所專用。原告對於系爭中庭既無管理權限，則其依公寓大
      廈管理條例第57條第1項規定，請求被告將系爭中庭交付
      原告管理，即於法不合。
  ４、況查，系爭大廈建號10125號旅館部分，原為被告所有，
      經本院90年度執字第16909號拍賣抵押物強制執行事件查
      封拍賣結果，已由訴外人中國信託商銀承受取得所有，有
      本院94年8月17日南院慶90執坤字第16909號函附卷可稽，
      嗣訴外人中國信託商銀再將建號10125號旅館部分轉售予
      訴外人東新公司，且訴外人河景公司已無在系爭大廈經營
      旅館，因之被告辯稱目前已無占有使用系爭中庭等語，應
      堪採信，則原告請求被告應將系爭中庭交付管理，亦屬給
      付不能，無從准許。
  ５、至於原告主張被告在91年10月26日區分所有權人會議，派
      人出席，贊成決議，同意將系爭中庭交付原告，且被告在
      歷次之言詞辯論庭表示同意將系爭中庭交付原告，即係認
      諾，立即發生效力，被告應受拘束云云，惟為被告所否認
      。經查，依原告所提出91年10月26日第二屆第一次區分所
      有權人大會會議記錄，記載「討論事項」第五項有關「委
      員會成立已一年，雖經委員會多次與建設公司交涉辦理公
      用財產各項移交，至今仍未辦理如何處理？」之提案，表
      決結果為：「由下屆委員會全權處理。」並無有關被告同
      意將系爭中庭交付原告之記載，原告此部分主張顯未盡其
      舉證責任。又兩造在92年度重訴字第311號審理中92年11
      月27日言詞辯論期日，被告訴訟代理人僅陳述：「我們會
      在月底前把監控設備、管理室、交誼廳部分移交給原告，
      至於圖面要二個星期的時間。消防設備是在我們通過安檢
      之後再交付給原告，發包後我們會通知。」（見92年度重
      訴字第311號卷二第6頁）被告未就系爭中庭部分認諾原告
      請求。另於93年1月13日言詞辯論期日，被告訴訟代理人
      雖陳述：「採光罩與一樓大廳部分之移交同意於本年一月
      二十日一併移交。」「代收管理費用八十二萬三千六百三
      十二元部分，俟回公司請示後再陳述。」原告訴訟代理人
      陳述「被告就訴之聲明第一、二、三項已認諾，若被告同
      意於本年一月二十日移交，管理費部分原告同意先行撤回
      。」被告訴訟代理人陳述：「我不敢決定，請通知被告法
      定代理人自行到庭。」原告訴訟代理人陳述：「被告訴訟
      代理人無法決定，管理費部分之請求原告不撤回。」等語
      （見92年度重訴字第311號卷二第35、36頁）。按被告於
      言詞辯論時為訴訟標的之認諾者，依民事訴訟法第384條
      之規定，雖應本於其認諾為被告敗訴之判決，但認諾不得
      附有條件，附有條件之認諾，不生同條所定之效力（參照
      最高法院32年上字第4784號判例）。又於言詞辯論時試行
      和解未成立者，當事人一造在試行和解時所為讓步之表示
      ，並非訴訟標的一部之捨棄或認諾，不能以此為判決之基
      礎（參照最高法院28年上字第1058號判例）。經查，被告
      訴訟代理人於上開言詞辯論期日，先則陳明：採光罩與一
      樓大廳部分之移交同意於本年一月二十日一併移交。嗣於
      原告訴訟代理人陳述「．．．，若被告同意於本年一月二
      十日移交，管理費部分原告同意先行撤回。」此時被告訴
      訟代理人改口陳述：「我不敢決定，請通知被告法定代理
      人自行到庭。」等語，顯係當場變更其有關在1月20日移
      交採光罩及1樓大廳之陳述，而改口稱：應通知被告法定
      伐理人自行到庭協商，自難認被告已認諾本件訴訟標的，
      況查兩造於當時係在協商和解條件，此觀原告93年2月23
      日聲請書狀亦記載：「被告在法院開庭時，一再表示有誠
      意要將系爭標的物點交予原告，現在又與原告洽談中，預
      估須要一個月左右即能完成點交等語。為此雙方同意休止
      訴訟，懇請給一個月之時間，又懇請寬延補繳裁判費之期
      間。」有該份聲請書狀附於92年度重訴字第311號卷二第
      59頁可考，參諸上開判例意旨，自不得以兩造在協商和解
      階段，被告曾陳述：同意將系爭中庭及採光罩移交原告之
      和解讓步表示，即認為被告已認諾訴訟標的。因之原告主
      張被告在之前之言詞辯論期日曾當庭表示同意將系爭中庭
      交付原告，即係認諾，應為被告敗訴判決云云，即不可採
      。
（二）被告應將如附圖(二)所示編號Ｄ部分面積0.0314公頃之採光
      罩交付原告管理：
  １、按起造人應將公寓大廈共用部分、約定共用部分與其附屬
      設施設備；設施設備使用維護手冊及廠商資料、使用執照
      謄本、竣工圖說、水電、機械設施、消防及管線圖說，於
      管理委員會成立或管理負責人推選或指定後七日內會同政
      府主管機關、公寓大廈管理委員會或管理負責人現場針對
      水電、機械設施、消防設施及各類管線進行檢測，確認其
      功能正常無誤後，移交之，公寓大廈管理條例第57條第1
      項定有明文。
  ２、原告主張被告應將如附圖(二)所示編號Ｄ部分面積0.0314公
      頃之系爭採光罩交付原告管理，惟為被告所否認，辯稱：
      第5層中庭挑空部分加蓋系爭採光罩部分，亦屬訴外人中
      國信託商銀承受第10125建號建物範圍內，且依被告與承
      購戶簽訂之買賣契約書第12條第9款約定，同意為遮陽遮
      雨而加蓋系爭採光罩，既為遮陽遮雨，顯係為地上5層以
      下建物及地下三層建物而蓋，此部分與原告無關，原告自
      不得請求交付系爭採光罩云云。經查，系爭大廈申請建照
      時，其設計圖未設計採光罩，係起造人之被告與承購系爭
      大廈之住戶在買賣契約書第12條第9款約定，「屋頂突出
      物、瞭望台等，不得獨立使用或約定為專用，五樓中庭挑
      空部分，因顧慮住戶之活動安全性，所有權人及全體住戶
      同意全權委託營造廠在不致減少住戶活動空間之範圍內，
      以採光罩施工加蓋，屋頂平台由本大樓住戶共同使用」，
      被告因而於系爭大廈興建完成後，在第五層增建如附圖(二)
      所示編號Ｄ部分面積0.0314公頃之系爭採光罩，其用途在
      供全體住戶遮陽、遮雨及活動安全性使用，為兩造所不爭
      執。系爭採光罩既為起造人之被告經系爭大廈承購戶同意
      而加蓋增建，而系爭採光罩與系爭大廈之結構尚可加以區
      別，應認在構造上具有之獨立性，惟在使用上既供全體住
      戶遮陽、遮雨及活動安全使用，應認為在使用上並無獨立
      性，而常助系爭大廈之效用，參諸最高法院88年度臺上字
      第485號判決，應認為系爭大廈公用之附屬物，而非僅屬
      第5層以下建物之附屬物，且其位置在系爭大廈第5層，已
      屬原告管理範圍內，則原告依上開公寓大廈管理條例第57
      條第1項規定，請求被告移交原告管理，即屬有據。
  ３、又查，系爭大廈內金華段10125建號之旅館部分，雖經本
      院90年度執字第16909號拍賣抵押物強制執行事件查封拍
      賣結果，已由訴外人中國信託商銀承受取得所有，有本院
      94年8月17日南院慶90執坤字第16909號函附卷可稽，嗣訴
      外人中國信託商銀再將建號10125號旅館部分轉售予訴外
      人東新公司，惟該建號之專有部分為地下1層2130.05平方
      公尺、第1層772.07 平方公尺、第2層1524.81平方公尺、
      第3層1579.20平方公尺、第4層1559.70平方公尺、第5層
      13.07平方公尺、騎樓270.95平方公尺、門廳572.42平方
      公尺，有建物謄本在卷可稽。依本院上開強制執行事件之
      拍賣公告記載，所拍賣之10125建號並未包含未保存登記
      之增建部分，因之系爭採光罩自不在拍賣範圍內，訴外人
      中國信託商銀自未取得所有權，被告辯稱系爭採光罩由訴
      外人中國信託商銀承受之第10125建號建物範圍內云云，
      自無可取。
（三）被告應將向55戶承購戶所收取6個月份之管理費共計823,6
      32元給付原告：
  １、按以契約訂定向第三人為給付者，要約人得請求債務人向
      第三人為給付，其第三人對於債務人，亦有直接請求給付
      之權，民法第269條第1項定有明文。
  ２、原告主張被告於出售系爭大廈時曾向其中55戶承購戶，按
      建物面積以每坪50元計算，收取6個月份之管理費共計823
      ,632 元，並於買賣契約內約定將該筆預收之管理費於大
      樓管理委員會成立後轉做大樓共同管理基金等情，為被告
      所不爭執，參諸公寓大廈管理條例第18條第3項規定，公
      共基金應設專戶儲存，並由管理負責人或管理委員會負責
      管理。其運用應依區分所有權人會議之決議為之，則系爭
      大廈之共同管理基金自應由原告管理。被告與繳付共同基
      金之承購戶既並於不動產買賣契約書內之「住戶管理公約
      」第14項第(一)款約定，將該筆預收之管理費於大樓管理委
      員會成立後轉做大樓共同管理基金，有住戶管理公約附卷
      可憑（見92年度重訴字第311號卷一第142頁背面）核其性
      質應屬利益第三人契約，依上開規定，第三人之原告自得
      請求被告將所收取之管理費交付原告作為共同基金，由原
      告管理，則原告主張依上開「住戶管理公約」約定，請求
      被告應將向承購戶所收取管理費823,632元給付原告，即
      屬有據，應予准許。
  ３、被告雖辯稱：此筆款項在系爭大廈尚未成立管理委員會之
      前，由中瑞開發股份有限公司委請保全公司管理，及支付
      電梯之維修費用與僱用清潔工人負責清潔費用，總共已支
      出2,747,683元，被告自得行使抵銷權云云。惟按二人互
      負債務，而其給付種類相同，並均屆清償期者，各得以其
      債務，與他方之債務，互為抵銷。但依債之性質不能抵銷
      或依當事人之特約不得抵銷者，不在此限。前項特約，不
      得對抗善意第三人，民法第334條定有明文。查被告辯稱
      在系爭大廈未成立管理委員會之前，曾由中瑞開發股份有
      限公司委請保全公司管理，及支付電梯之維修費用與僱用
      清潔工人負責清潔費用，總共已支出2,747,683元云云，
      雖據被告提出發票及薪資單為憑，業經原告否認其真正，
      參諸民事訴訟法第357條規定，應由被告證明該私文書為
      真正，惟被告並未舉證證明，所辯已難採信。再者，上開
      費用均屬被告以其名義僱請人員保全、維修、清潔，時間
      又在系爭大廈管理委員會即原告成立之前，被告並未提出
      任何規定或依據，上開債務應由原告給付，原告既無給付
      被告上開費用之義務，則被告主張抵銷亦屬無據，其所辯
      自無可採。
（四）至於原告訴之聲明第3項依公寓大廈管理條例第57條第1項
      規定，請求被告應將系爭大廈之建築完工圖、水電、消防
      蓄水池及污水池之配置圖及附表(一)所示監控設備、附表(二)
      消防設備、附表(三)所示管理室設備、附表(四)所示交誼廳之
      設備，交付原告管理，已為被告當庭所同意，則原告此部
      分請求，自應准許。
五、從而，原告依公寓大廈管理條例第57條規定、不動產買賣契
    約內之「住戶管理公約」約定，請求：被告應將坐落臺南市
    安平區○○段64地號土地上如附圖(二)所示第五層編號Ｄ部分
    採光罩、面積0.0314公頃交付原告管理；被告應將上河院公
    寓大廈之建築完工圖、水電、消防蓄水池及污水池之配置圖
    、附表(一)所示監控設備、附表(二)所示消防設備、附表(三)所示
    管理室設備、交誼廳、附表(四)所示交誼廳設備交付原告；及
    被告應給付原告823, 632元，及自起訴狀繕本送達翌日即92
    年9月5日起至清償日止，按年息百分之5計算之利息，為有
    理由，應予准許。至於原告依公寓大廈管理條例第57條規定
    ，請求被告應將坐落臺南市○○區○○段64地號土地上如附
    圖(一)所示編號Ａ部分面積0.0336公頃；編號Ｂ部分面積0.00
    12公頃；編號Ｃ部分面積0.0 007公頃土地交付原告管理，
    為無理由，應予駁回。
六、有關原告請求被告給付823, 632元，及法定遲延利息部分，
    原告陳明願供擔保，聲請宣告假執行，經核並無不合，爰酌
    定相當擔保金額准許之。另本院依職權宣告被告為原告預供
    擔保，得免為假執行。
七、據上論結，本件原告之訴為一部有理由、一部無理由，依民
    事訴訟法第79條前段、第390條第2項、第392條第2項、第3
    項，判決如主文。
中    華    民    國    95    年    10    月    4     日
                  民事第五庭法  官  鄭彩鳳
以上正本係照原本作成。
如對本判決上訴，須於判決送達後20日內向本院提出上訴狀
中    華    民    國    95    年    10    月    4     日
                                書記官  凌昇裕


司法院資訊處製作；財團法人民間司法改革基金會備份。
